【裁判字號】    98,訴,1581
【裁判日期】    990324
【裁判案由】    債務人異議之訴
【裁判全文】
臺灣臺北地方法院民事判決              98年度訴字第1581號
原      告  甲○○
訴訟代理人  楊嘉中律師
被      告  行政院農業委員會農糧署
法定代理人  乙○○
訴訟代理人  楊進興律師
上列當事人間債務人異議之訴事件，本院於民國99年2月24日言
詞辯論終結，判決如下：
    主  文
原告之訴駁回。
訴訟費用由原告負擔。
    事實及理由
壹、程序方面：
    按訴狀送達後，原告不得將原訴變更或追加他訴，但擴張或
    減縮應受判決事項之聲明者、不甚礙被告之防禦及訴訟之終
    結者，不在此限，民事訴訟法第255條第1項第3款、第7款定
    有明文。原告起訴時原為先位訴之聲明：「請求判決被告不
    許就原告所有坐落臺北市○○區○○段36-7地號應有部分八
    分之一及建號4850號門牌號碼臺北市○○區○○街530號4樓
    之不動產強制執行。」，備位訴之聲明：「請求判決不許就
    臺北地方法院發文日期：民國70年1月31日、發文字號：北
    院菁民執宙字第3418號之債權憑證之執行名義自94年11月16
    日前之利息為強制執行。」，嗣於98年9月15日擴張備位訴
    之聲明為：「請求判決不許就臺北地方法院發文日期：民國
    70年1月31 日、發文字號：北院菁民執宙字第3418號之債權
    憑證之執行名義自93年2月12日前之利息為強制執行。」。
    又於98年12月3日變更聲明為：「請求判決不許就臺北地方
    法院98年度司執助字第516號強制執行事件內之執行名義，
    即臺北地方法院70年1月31日發文、字號北院菁民執宙字第
    3418號、69年度民執宙字第9405號債權憑證之本金及利息，
    對原告甲○○所有坐落臺北市○○區○○段36-7地號應有部
    分八分之一及建號4850號門牌號碼臺北市○○區○○街530
    號4樓之不動產強制執行。」，經核原告所為係於同一訴訟
    標的下為擴張應受判決事項之聲明，又其變更僅係將先位、
    備位訴之聲明合而為一，無礙被告之防禦及訴訟之終結，依
    前揭規定，自應准許。
貳、實體方面：
一、原告主張：
  (一)其係胡秋河之繼承人，胡秋河於95年5月3日死亡。胡秋河係
    本院發文日期70年1月31日、字號：北院菁民執宙字第3418
    號之債權憑證之債務人，依系爭債權憑證上之記載，被告先
    前聲請強制執行之日期，分別為期，分別為「65年1月7日64
    民執字第10258號」「75.1.20.75年民執宇字第1041號」、
    「79.12.28.80年民執宙字第225號」、「84.12.12.84年度
    民執天字第14391號」、「89.11.15.89年度民執玄字第
    24477號」、「94.11.16.94年度民執玄字第45284 號」，現
    被告以本院98年度司執亥字第11804號聲請強制執行，查封
    原告所有坐落台北市○○區○○段36-7地號應有部分八分之
    一及建號4850號門牌號碼台北市○○區○○街530 號4樓之
    不動產。
  (二)被告之執行名義請求權，無論本金或利息，其請求權均罹5
    年時效而消滅。詳審「台北地方法院發文日期70年1月31
    日、字號：北院菁民執宙字第3418號之債權憑證」，其上記
    載聲請強制執行之日期分別為「65年1月7日64民執字第
    10258號」、「70年1月31日民執宙字第3418號」「75.1.20.
    75年民執宇字第1041號」、「79.12.28.80年民執宙字第
    225號」、「84.12.12.84年度民執天字第14391號」、「89.
    11.15.89年度民執玄字第24477號」、「94.11.16.94年度民
    執玄字第45284號」。其中「65年1月7日64民執字第10258號
    」與「70年1月31日民執宙字第3418號」及「89.11.15.89年
    度民執玄字第24477號」與「94.11.16.94年度民執玄字第
    45284號」，其二者間，聲請強制執行時已逾5年時效。故
    本案之執行名義請求權已罹時效而消滅，因本金之執行名義
    時效已完成，從而利息亦失依持而不存在。
  (三)依98年6月10日修正公布之民法繼承編第1153條第1項規定「
    繼承人對於被繼承人之債務，以因繼承所得遺產為限，負連
    帶責任。」，系爭不動產係原告於63年1月28日以買賣為登
    記原因所取得，並非被繼承人胡秋河(於95年5月3日死亡)之
    遺產，依該條規定，原告即繼承人非因繼承所得之系爭不動
    產，對於被繼承人胡秋河債務不負連帶賠償責任。
  (四)依98年6月10日增訂之民法繼承編施行法第1條之3第4項規定
    「繼承在民法繼承編中華民國98年5月22日修正施行前開始
    ，繼承人因不可歸責於己之事由或未同居共財者，於繼承開
    始時無法知悉繼承債務之存在，致未能於修正施行前之法定
    期間為限定或拋棄繼承，且由其繼續履行繼承債務顯失公平
    者，於修正施行後，以所得遺產為限，負清償責任。」，原
    告於66年3月11日移居美國至今，鮮少回台灣，甚而被繼承
    人胡秋河於95年5月3日在台灣死亡(原證8.)，原告亦未在台
    灣，父女間未同居共財凡29年餘，故於繼承開始時無法知悉
    繼承債務之存在，致為能於法定期間為限定或拋棄繼承。系
    爭不動產係於63年1月28日購買，至今35年餘，若執行系爭
    不動產清償被繼承人債務，顯失公平。則依新修正之民法繼
    承編施行法有條件之溯及既往規定，與原告之情況完全符合
    ，依民法繼承編施行法第1條之3第5項規定，被告自不得就
    原告之財產為強制執行。
  (五)並聲明：請求判決不許就臺北地方法院98年度司執助字第
    516號強制執行事件內之執行名義，即臺北地方法院70年1月
    31日發文、字號北院菁民執宙字第3418號、69年度民執宙字
    第9405號債權憑證之本金及利息，對原告甲○○所有坐落臺
    北市○○區○○段36-7地號應有部分八分之一及建號4850號
    門牌號碼臺北市○○區○○街530號4樓之不動產強制執行。
二、被告則辯稱：
  (一)本件執行名義臺灣臺北地方法院70年1月31日核發69年度民
    執宙字第9405號債權憑證上之執行記錄為：「本件債權人經
    參加本院75年民執字第1041號執行於75.1.20.受償零元」、
    「本件債權人經本院80年民執宙字第225號執行於79.12.28.
    受償新台幣零元」、「84年度民執天字第14391號仍未受償
    ，書記官84.12.12.黃秀蘭」、「89.11.15.經台北地方法院
    89年度民執玄字第24477號執行無結果」及「94年度民執玄
    字第45284號仍未受償，書記官王惠女94.11.16.」，而本件
    強制執行於98年2月12日遞狀，並無罹於消滅時效之情形。
    依民法第129條規定，遞狀聲請強制執行即發生中斷時效之
    效果，原告所稱日期均為核發債權憑證之日期，而非遞狀聲
    請強制執行之日期。又依民法第137條規定，應自前次執行
    結案日期即65年1月7日翌日起重新起算時效，因遞狀聲請強
    制執行日至結案日，不可能少於24日，故至下次聲請強制執
    行之日期（應在70年1月31日結案日以前）不可能超過5年。
    本件執行名義歷次之執行紀錄均未超過5年，亦即時效均因
    中斷事由而重新起算，故全部期間之利息亦均得請求之。原
    告主張罹於5年時效顯無理由，且與民法第125條規定不符。
  (二)本件黃豆案發生於57年間，轟動全省，其親人及家屬當知之
    甚詳，原告父親尚遭判刑入監服刑，況原告係輔仁大學企管
    系畢業，其於66年出國時已27歲，當知其父經法院刑事判決
    及在監服刑之事，且民事部分亦早經臺北地院62年民執辛字
    第10123號取得債權憑證在案，原告不可能毫不知情。因此
    ，胡秋河於95年過世時，原告當知悉有繼承該筆債務之情事
    ，其不為拋棄繼承，不符「不可歸責於己之事由」或「未同
    居共財」而「無法知悉繼承債務之存在」之要件。又系爭不
    動產係原告於63年4月3日登記取得，當時原告年僅24歲，甫
    大學畢業，尚未工作，應無資力購買房屋，系爭不動產應為
    其父胡秋河所購而登記於原告名下，參以胡秋河於95年間過
    世時係設籍於系爭不動產，益證二人間有同居共財之情事。
    原告於66年3月1日移居美國，仍可能隨時返國，依民事訴訟
    法第277條規定，原告對其主張「不可歸責於己之事由」、
    「未同居共財」、「無法知悉繼承債務之存在」及「由其履
    行債務顯失公平」等法律要件，有未符及未盡舉證責任，故
    其訴並無理由，
  (三)並聲明：原告之訴駁回。
三、兩造不爭執之事實：
  (一)臺灣省糧食局於88年臺灣省政府實施精簡後，業務移交由行
    政院農業委員會接管，於93年行政院農業委員會農糧署組織
    條例通過後，業務再由被告接管，並繼受其權利義務。
  (二)臺灣省糧食局對原告之父胡秋河間因損害賠償事件取得本院
    70年1月31日發文、字號北院菁民執宙字第3418號、69年度
    民執宙字第9405號債權憑證、臺灣嘉義地方法院62年度民執
    宙字第2119號債權憑證。內容如下：
    1.胡秋河、操煥新、黃盛泉、汪永健、永源溶劑製油廠股份
      有限公司、源興油廠元記股份有限公司、楊永標、吳朔東
      、汪永和、汪棣華、駱正基應連帶給付臺灣省糧食局
      12,879,415.3元及其中源興油廠元記股份有限公司58年11
      月6日起、胡秋河自58年5月22日起，其餘債務人均自56年
      9月1日起，均至清償日止，按中央銀行核定放款日拆二分
      之一利息。
    2.汪永健、汪棣華應連帶給付臺灣省糧食局1,003,853元及
      自56年8月15日起至清償日止，按中央銀行核定放款日拆
      二分之一利息。
    3.駱慶福、李愛輝、汪張雲鶴應連帶給付臺灣省糧食局5,03
      5元。
  (三)上開債權憑證記載債權人經本院64年度民執字第10258號執
    行於65年1月7日受償2萬元，經本院69年度民執宙字第9405
    號於70年1月31日、經院75年度民執宇字第1041號於75年1月
    20日、經本院80年度民執宙字第225號於79年12月28日、經
    本院84年度民執天字第14391號於84年12月12日、經本院89
    年度民玄字第24477號於89年11月15日、經本院94年度民玄
    字第45284號94年11月16日均執行無結果。
  (四)胡秋河於95年5月3日死亡，原告未辦理拋棄繼承限定繼承，
    原告之繼承在民法繼承編98年5月22日修正施行前開始。
  (五)原告於98年2月12日持上開債權憑證對原告之財產聲請強制
    執行，經本院以98年度司執字第11804號執行事件受理，查
    封原告所有坐落臺北市○○區○○段36-7地號土地（權利範
    圍：1/8）及其上4850建號即門牌號碼臺北市○○街530號4
    樓（權利範圍：全部）建物。
  (六)原告為39年12月10日出生，於63年1月28日以買賣為原因取
    得上開不動產所有權。
  (七)原告自66年3月11日起即移居美國。
四、按消滅時效，因左列事由而中斷：一、請求。二、承認。三
    、起訴。左列事項，與起訴有同一效力：一、依督促程序，
    聲請發支付命令。二、聲請調解或提付仲裁。三、申報和解
    債權或破產債權。四、告知訴訟。五、開始執行行為或聲請
    強制執行。民法第125條有明文之規定。原告主張被告聲請
    強制執行之債權憑證，其中「65年1月7日64民執字第10258
    號」與「70年1月31日民執宙字第3418號」及「89.11.15.89
    年度民執玄字第24477 號」與「94.11.16.94年度民執玄字
    第45284號」，其二者間，聲請強制執行時已逾5年時效，故
    本案之執行名義請求權已罹時效而消滅云云，惟查，被告係
    於69年11月11日向本院聲請強制執行等情，有民事執行辦案
    進行簿在卷可稽（見本院卷第143頁背面），而被告於94年
    間係於94年11月11日向本院聲請強制執行等情，亦有換發債
    權憑證聲請狀上之收狀戳附於本院94年度執字第45284號卷
    宗可佐，是被告於69年及94年間聲請強制執行均未逾5年，
    原告主張被告於69年及94年聲請強制執行時已逾5年時效，
    其本案之執行名義請求權已罹時效而消滅云云，並不可採。
五、再按繼承在民法繼承編施行前開始者，除本施行法有特別規
    定外，不適用民法繼承編之規定；其在修正前開始者，除本
    施行法有特別規定外，亦不適用修正後之規定。民法繼承篇
    施行法第4條有明文之規定。經查，本件原告之被繼承人胡
    秋河係於民法繼承編98年5月22日修正施行前之95年5月3日
    死亡等情，為兩造所不爭執，揆諸前揭規定，除施行法有特
    別規定外，不適用修正後之規定，是原告主張依98年6月10
    日修正公布之民法繼承編第1153條第1項規定「繼承人對於
    被繼承人之債務，以因繼承所得遺產為限，負連帶責任。」
    ，系爭不動產係原告於63年1月28日以買賣為登記原因所取
    得，並非被繼承人胡秋河之遺產，對於被繼承人胡秋河債務
    不負連帶賠償責任云云，自不可採。
六、又按繼承在民法繼承編98年5月22日修正施行前開始，繼承
    人因不可歸責於己之事由或未同居共財者，於繼承開始時無
    法知悉繼承債務之存在，致未能於修正施行前之法定期間為
    限定或拋棄繼承，且由其繼續履行繼承債務顯失公平者，於
    修正施行後，以所得遺產為限，負清償責任，民法繼承編施
    行法第1-3條第4項定有明文。經查：原告係於39年出生，本
    件黃豆案發生於55年間，轟動全省，原告父親胡秋河尚遭判
    刑入監服刑，況原告係輔仁大學企管系畢業，其於66年出國
    時已27歲，當知其父經法院刑事判決及在監服刑之事，且胡
    秋河所涉之黃豆案損及原告之權利，原告對於有民事賠償責
    任等情尚難諉為不知，是原告主張其因不可歸責於己之事由
    或未同居共財者，於繼承開始時無法知悉繼承債務之存在，
    致未能於修正施行前之法定期間為限定或拋棄繼承，即不可
    採。
七、綜上所述，本件被告之損害賠償請求權並未罹於時效，又本
    件繼承係在98年6月10日民法修正前開始，並不適用修正後
    之民法繼承編第1153條第1項之規定，且原告並不符民法繼
    承編施行法第1-3條第4項規定之要件，亦不能主張以所得遺
    產為限，負清償責任。從而，原告提起本件訴訟，請求判決
    不許就臺北地方法院98年度司執助字第516號強制執行事件
    內之執行名義，即臺北地方法院70年1月31日發文、字號北
    院菁民執宙字第3418號、69年度民執宙字第9405號債權憑證
    之本金及利息，對原告甲○○所有坐落臺北市○○區○○段
    36-7地號應有部分八分之一及建號4850號門牌號碼臺北市○
    ○區○○街530號4樓之不動產強制執行，為無理由，應予駁
    回。
八、本件事證已臻明確，兩造其餘主張陳述及所提之證據，經本
    院審酌後，認均不足以影響本判決之結果，均毋庸一一論述
    ，附此敘明。
九、據上論結：原告之訴無理由，依民事訴訟法第78條，判決如
    主文。
中    華    民    國    99    年    3     月    24    日
                  民事第三庭    法  官  郭美杏
以上正本係照原本作成
如對本判決上訴，須於判決送達後20日內向本院提出上訴狀
中    華    民    國    99    年    3     月    24    日
                                書記官  馮姿蓉

司法院資訊處製作；財團法人民間司法改革基金會備份。
